【裁判字號】    99,上易,170
【裁判日期】    990505
【裁判案由】    恐嚇取財
【裁判全文】
臺灣高等法院臺南分院刑事判決         99年度上易字第170號
上  訴  人  臺灣臺南地方法院檢察署檢察官
被      告  丁○○
上列上訴人因被告恐嚇取財案件，不服臺灣台南地方法院98年度
易字第509號中華民國98年12月17日第一審判決 （起訴案號：臺
灣台南地方法院檢察署98年度偵字第2051號；併辦案號：臺灣嘉
義地方法院檢察署99年度偵字第1810號），提起上訴，本院判決
如下：
    主  文
原判決撤銷。
丁○○幫助犯恐嚇取財罪，處有期徒刑參月，如易科罰金，以新
台幣壹仟元折算壹日。
    事  實
一、丁○○明知提供本人所有之金融帳戶存摺、提款卡暨密碼予
    他人使用，他人將可能利用其帳戶遂行財產犯罪行為，以避
    免暴露真實身份遭警方查緝等情，竟仍基於幫助他人恐嚇取
    財之不確定故意，於民國（下同）97年7月8日至同年9月16
    日間之某日，在不詳地點，將其申辦之下營郵局帳號000000
    00000000號帳戶（下稱下營郵局帳戶）之存摺、提款卡及密
    碼，交付予姓名年籍不詳之人，嗣該不詳姓名之人於取得上
    開帳戶存摺、提款卡、密碼後，即與其所屬之擄鴿勒贖集團
    ，共同基於意圖為自己不法所有之犯意聯絡，先在不詳地點
    架網，並分別於：（一）97年9月19日，竊取乙○○所有而
    飛經該處之賽鴿2隻，並從賽鴿腳環取得鴿主乙○○電話，
    而於97年9月19日12時許致電乙○○，要求乙○○須付出贖
    款，才將鴿子放回，致乙○○心生畏懼，於同日至東山郵局
    匯款新臺幣（下同）1600元至丁○○上開郵局帳戶；（二）
    97年9月20日，竊取甲○○所有而飛經該處之賽鴿3隻，並從
    賽鴿腳環取得鴿主甲○○電話，而於97年9月20日11時許致
    電甲○○，要求甲○○須付出贖款，才將鴿子放回，致甲○○心生畏懼，於同日至嘉義文化路郵局匯款6000元至丁○○
    上開帳戶；（三）97年9月17日，竊取羅文宏所有而飛經該
    處之賽鴿數隻，並從賽鴿腳環取得鴿主羅文宏電話，而於同
    日中午12時許致電羅文宏之妻庚○○，要求庚○○須付出贖
    款，才將鴿子放回，致庚○○心生畏懼，於同日至中埔郵局
    匯款新臺幣（下同）6000元至丁○○上開郵局帳戶；（四）
    97年9月19日，竊取丙○○所有而飛經該處之賽鴿4隻，並從
    賽鴿腳環取得鴿主丙○○電話，而於同日下午1時至3時間某
    時，致電丙○○，要求丙○○須付出贖款，才將鴿子放回，
    致丙○○心生畏懼，於同日至嘉義文化路郵局匯款8001元至
    丁○○上開帳戶；（五）97年9月19日，竊取戊○○所有，
    而飛經該處之賽鴿1隻，並從賽鴿腳環取得鴿主戊○○電話
    ，而於同日中午12時許，致電戊○○，要求戊○○須付出贖
    款，才將鴿子放回，致戊○○心生畏懼，並於同日下午1時
    許，至中埔郵局匯款2400元至丁○○上開帳戶。嗣經乙○○
    、甲○○、庚○○、丙○○、戊○○報警處理，始循線查獲
    上情。
二、案經臺南縣警察局麻豆分局、嘉義市警察局第一分局報請臺
    南地方法院檢察署檢察官偵查起訴及移送併案審理。
    理  由
一、認定犯罪事實所憑之證據及理由
（一）公訴人及被告，均同意下述之供述或非供述證據之證據能
      力，本院審酌前開證據之作成或取得之狀況，並無非法或
      不當取證之情事，且亦無顯不可信之情況，並無證據力明
      顯過低之情形，復經本院於審判期日就上開證據依法進行
      調查、辯論，依刑事訴訟法第159條之5規定，均具有證據
      能力，合先敘明。
（二）被告坦承申辦下營郵局帳號00000000000000號帳戶並領有
      提款卡之事實。
（三）證人即被害人乙○○、甲○○、庚○○、丙○○、戊○○
      之證述（見麻豆分局警卷5至7、8至11頁，嘉市一分局警
      卷7至15頁，98年偵字第2045號卷34至36頁）。
（四）有中華郵政股份有限公司新營郵局98年8月17日營字第098
      5000859號函暨所附之立帳申請書1份（見原審卷41至42頁
      ）、 中華郵政股份有限公司新營郵局98年8月11日營字第
     0985000819號函暨所附之金融卡申請書、交易資料各1份（
     原審卷36至39頁） 、下營郵局帳號00000000000000號帳戶
     交易明細表1份、中華郵政股份有限公司新營郵局97年10月
     30日營字第0975001202號函暨所附之交易資料1份（嘉市一
     分局警卷22至24頁）、中華郵政股份有限公司新營郵局98
     年3月18日營字第0985000296號函暨所附之交易資料1份（
     98年度偵字第2045號卷9至10頁）、被害人甲○○、乙○○
     匯款單各1紙（麻豆分局警號卷14至16頁）、被害人庚○○
     、丙○○、戊○○匯款單各1紙（嘉市一分局警卷16至18頁
     ）、庚○○、丙○○、戊○○之被害報告單各1紙（嘉市一
     分局警卷19至21頁）在卷可稽。
二、對於被告辯解本院之判斷
（一）被告辯解要旨
      辯稱：伊的郵局提款卡、存摺放在皮包內，因皮包於97年
      9月間被楊侑誌拿走而遺失 ，伊不知道別人為何會知道伊
      提款卡之密碼云云。
（二）不採的理由
    １被告於警詢時辯稱 ：「我於97年10月5日發現郵局存款簿
      及提款卡不見，最後一次看到我的存款簿及提款卡是97年
      9月16日在我的住處 （台南縣官田鄉中協45號）房間內看
      到的」、「印章現在還在」云云（見麻豆分局警卷2頁）
      ；於檢察官偵查中辯稱：「97年時，我的健保卡、提款卡
      、存摺都遺失了，健保卡、提款卡是放在一個包包內，之
      後皮包被楊佑誌拿走，存摺是另外存放」云云（見98年核
      交字第727號卷3至4頁） ；於原審辯稱：「我的房間有被
      搜過，我發現我的包包不見了，我才發現我的提款卡、健
      保卡不見了。」、「楊侑誌是偷我的提款卡，而且也沒有
      還給我。」云云（見原審卷13至15頁）；於本院則辯稱：
      「我的郵局提款卡、存摺是於97年9月初發現遺失了 ，我
      的存摺、提款卡放在皮包，己○○說我的皮包被楊佑誌拿
      走，我要向楊佑誌拿，他說已經丟了」云云（見本院卷99
      年3月31日、99年4月21日筆錄）。由上述被告偵審中歷次
      之辯解，可知關於被告發現存摺及提款卡不見之時間，於
      警詢供稱是「97年10月5日」，於檢察官偵查中泛稱「97
      年」，於原審未講時間，於本院則供稱是「97年9月初」
      ，此部分之所辯，前後不一；又關於存摺及提款卡是否同
      放在皮包內而不見，於警詢未提及提款卡、存摺放於何處
      ，於檢察官偵查時供稱「健保卡、提款卡是放在一個包包
      內，...存摺是另外存放」 ，於原審僅稱提款卡放在包包
      ，於本院則稱「存摺、提款卡放在皮包」，此部分之所辯
      ，前後亦不相符，被告偵審中歷次之辯解，前後相互翻異
      ，是否可採，均已屬有疑。
    ２證人即與被告同居之己○○證稱：「（楊侑誌在97年9月
      間有拿被告的皮包，你是否知道？）當時我在上班，下班
      時楊侑誌帶我我去抓松鼠時，他有跟我說他有拿被告的皮
      包去丟掉。（楊侑誌有無跟你說他丟皮包時，皮包內有何
      物？）他有說他把皮包內的身分證和郵局存摺丟掉。（你
      除了聽楊侑誌說，你有無看到他拿被告皮包或看到他把被
      告皮包丟掉？）沒有。（楊侑誌拿被告的皮包內到底有何
      物你是否知道？）我知道有郵局存摺、印章，因為我們的
      證件都放在一起。（既然你們的證件都放在一起，那你的
      證件有無丟掉？）沒有，只有被告的遺失。（你是否知道
      被告何時發現他的郵局存摺、提款卡遺失？）97年8、9月
      份發現。（楊侑誌何時跟你說他拿被告的皮包？）好像是
      97年9月初跟我說的。」等語（見本院卷99年4月21日筆錄
      ）。
    ３證人楊侑誌於原審證稱：「被告是我朋友（己○○）的女
      朋友，我知道被告之提款卡及密碼遺失，因他當時遺失時
      有跟我們說他東西不見了，當時我以開玩笑之口吻說我有
      拿，後來有跟他說去報案」、「他是97年3、4月跟我說的
      ，我特別記得是3、4月，是因為我過年後才到那邊去租房
      子」等語（見原審卷51至52頁）。
    ４按被告於偵審中均未提及身分證遺失，且由被告開庭攜來
      之身分證上記載為換發並非為「補發」，可知被告之身分
      證確實並未遺失，而證人己○○證述楊侑誌拿被告的皮包
      ，把皮包內的身分證和郵局存摺丟掉云云，顯與被告之身
      分證並未遺失之事實不符，亦與被告辯稱「提款卡放在皮
      包內」不符。又證人己○○證述楊侑誌是97年9月初跟伊
      說他拿被告的皮包，雖與被告於本院之所辯相符，惟與被
      告於警詢之所辯則有不符，亦與證人楊侑誌於原審所證「
      （己○○）他是97年3、4月跟我說（被告之提款卡及密碼
      遺失）的」不符，足見證人即與被告同居之己○○之證述
      ，顯係配合被告於本院之所辯所為之迴護之詞，不足採信
      。又證人楊侑誌否認有拿被告之包包，且所證知道被告提
      款卡、存摺遺失之時間，與被告歷次之辯詞，均不相符，
      亦無從採為佐證以認定被告確實有遺失提款卡及存摺之事
      實，換言之證人楊侑誌之證述，亦無從採為被告有利之認
      定。
    ５被告於97年7月1日向下營郵局以提款卡遺失申請補發新提
      款卡，而郵局於97年7月8日核發新的提款卡給被告之事實
      ，有郵局金融卡申請書一份在卷可稽（見原審卷37頁），
      又被告下營郵局帳號00000000000000號帳戶，於96年7月
      30日至97年7月8日期間之存款餘額均為零，於97年9月17
      日以後則有頻繁之匯、存、提款紀錄，有被告該帳戶之交
      易資料1份在卷可參（見原審卷38頁），均可認定。按詐
      騙或恐嚇取財集團為避免自金融機構帳戶之來源回溯追查
      其身分，而使用他人金融機構帳戶供被害人匯款及取贓，
      其對於金融機構帳戶所有人發現存摺及提款卡遺失或遭竊
      時，會向警方報案，並向金融機構辦理掛失止付，當知之
      甚稔，其既有意利用他人帳戶作為詐欺取財工具，當無選
      擇一隨時可能遭真正存款戶掛失而無法使用之帳戶之可能
      ，輔以現今社會上，確實存有不少為貪圖小利而出售自己
      帳戶供他人使用之人，詐騙或恐嚇取財集團僅需支付少許
      金錢，即可取得可完全操控而無虞遭掛失風險之他人帳戶
      ，實無明知係他人所遺失或遭竊之金融機構帳戶，仍以之
      供作詐欺款項匯入之用之必要，否則，若在其尚未施詐欺
      前，或實施詐欺後未及提領該帳戶內之贓款前，該帳戶即
      遭掛失，豈非無法遂其詐欺或恐嚇取財之目的，是詐騙或
      恐嚇取財集團絕無將涉及詐欺或恐嚇取財成否之關鍵，置
      於如此不確定境地之可能。且查證人即被害人乙○○、甲○○、庚○○、丙○○、戊○○等人分別於97年9月17、
      19、20日匯款至被告前述之帳戶後，旋於同日遭恐嚇取財
      集團成員以提款卡將大部分款項提領出來，提領後餘額均
      在千元以下，有被告前述帳戶交易資料1份在卷可參，倘
      若被告之前述帳戶非為恐嚇取財集團所能掌控，且無虞遭
      帳戶所有人提領或掛失，恐嚇取財集團成員焉能旋及提領
      恐嚇取財之贓款？益徵被告前開所辯，要屬虛偽不實，無
      可採信。而被告將存摺、提款卡及密碼，交付予恐嚇取財
      集團之時間，當在其申請補發取得提款卡之97年7月8日之
      後，及在被害人97年9月17日匯款之前，從而其時間即可
      認定為「97年7月8日至同年9月16日間之某日」。
    ６按一般人自行向金融機構申請開設帳戶，原則上並無特殊
      限制及困難，故需用帳戶者原得以己之名義申請而無向他
      人收集帳戶之必要；且時下以人頭帳戶恐嚇、詐騙被害人
      匯款之行為甚為猖獗，此經媒體廣為報導，政府機關及各
      金融機構尚多次呼籲民眾應謹慎控管己有帳戶且勿交付個
      人帳戶以免淪為不法犯罪之幫助工具，是依一般人智識及
      社會生活經驗，極易認知收受帳戶者悖於常情未使用己之
      帳戶而使用他人帳戶，顯為遂行存提款紀錄不易循線追查
      之目的，自可產生該收受帳戶者係用於不法犯罪之合理懷
      疑。則以被告為具有一定智識程度、且有相當社會生活經
      驗之成年人，就上情絕難諉為不知，是其雖無他人使用提
      款卡（含密碼）必持以詐欺或恐嚇取財他人之確信，惟仍
      將個人之金融帳戶資料流於他人使用，顯就收受者縱用以
      詐欺或恐嚇取財一節予以容任，堪認被告確有幫助恐嚇取
      財集團利用其帳戶為恐嚇取財之不確定故意甚明。
    ７綜上，被告之所辯，顯係卸責之詞，並無足採，本案事證
      明確，被告幫助恐嚇取財犯行，洵堪認定，應予依法論科
      。
三、論罪科刑之理由
（一）核被告所為，係犯刑法第30條第1項 、第346條第1項之幫
      助恐嚇取財罪。被告幫助他人犯罪，係屬從犯，應依刑法
      第30條第2項之規定，減輕其刑。檢察官移送併辦部分〔
      即事實一（三）至（五）〕，與原起訴部分〔即事實一（
      一）至（二）〕，具有事實上同一之關係，本院自得一併
      加以審理，併此敘明。
（二）爰審酌被告將郵局帳戶提款卡（含密碼）交予恐嚇取財集
      團使用，不僅助長犯罪風氣，使犯罪追查不易，並因此導
      致被害人受有財產上之損失，且其犯罪後否認犯行，欠缺
      悔意等一切情狀，量處有期徒刑3月 ，並諭知易科罰金之
      折算標準。
四、撤銷改判之理由
    原審判決疏未查明，遽為被告無罪之判決，其認事用法均有
    有未洽。
五、適用法律
（一）刑事訴訟法第369條第1項前段、第364條、第299條第1項
      前段。
（二）刑法第346條第1項、第30條，第41條第1項前段，中華民
      國刑法施行法第1條之1。
本案經檢察官吳忠賢到庭執行職務。
中    華    民    國    99    年    5     月    5     日
                  刑事第三庭    審判長法  官    陳義仲
                                      法  官    宋明中
                                      法  官    蔡勝雄
以上正本證明與原本無異。
不得上訴。
                                      書記官    汪姿秀
中    華    民    國    99    年    5     月    5     日
附錄本案論罪科刑法條：
中華民國刑法第346條第1項
意圖為自己或第三人不法之所有，以恐嚇使人將本人或第三人之
物交付者，處六月以上五年以下有期徒刑，得併科一千元以下罰
金。

司法院資訊處製作；財團法人民間司法改革基金會備份。
